ACORDAO-COMPLETO-2565698

ACÓRDÃO 2774/2022 ATA 47/2022 - PLENÁRIO

VISTOS, relatados e discutidos estes autos de recurso administrativo interposto pelo sr. Luiz Carlos Braga de Figueiredo, servidor aposentado do Tribunal, em face de decisão do Presidente em exercício da Corte, Ministro Bruno Dantas;
ACORDAM os Ministros do Tribunal de Contas da União, reunidos em sessão do Plenário, ante as razões expostas pelo Relator, em:
9.1. conhecer do recurso, uma vez preenchidos os requisitos de admissibilidade estabelecidos no art. 107 da Lei 8.112/1990, bem como nos arts. 15, inciso IV, e 30 do Regimento Interno, para, no mérito, negar a ele provimento;
9.2. dar ciência desta deliberação ao interessado.

Recurso hierárquico contra ato da Presidência do TCU que negou recurso administrativo para o pagamento retroativo do ressarcimento de despesas médicas de plano de saúde externo.

não há.

3. Interessado: Luiz Carlos Braga de Figueiredo (XXX.680.126-XX).

13.1. Ministros presentes: Bruno Dantas (na Presidência), Walton Alencar Rodrigues, Benjamin Zymler (Relator), Aroldo Cedraz, Vital do Rêgo, Jorge Oliveira e Antonio Anastasia.
13.2. Ministros-Substitutos convocados: Augusto Sherman Cavalcanti e Marcos Bemquerer Costa.
13.3. Ministro-Substituto presente: Weder de Oliveira.

BENJAMIN ZYMLER

Adoto como relatório o despacho subscrito, em outubro de 2022, pelo Vice-Presidente desta Corte, no exercício da Presidência, Ministro Bruno Dantas:
"Trata-se de recurso do servidor aposentado Luiz Carlos Braga de Figueiredo contra decisão da Secretaria-Geral de Administração (Segedam) , que, em sede de recurso administrativo anterior, negou o pagamento retroativo do ressarcimento de despesas médicas de plano de saúde externo, com fundamento nos arts. 24, 25, 27 e 28 da Portaria-TCU 61/2010 e no art. 107, § 1º, da Lei 8.112/1990 c/c o art. 56 da Lei 9.784/1999 (peças 14-15) .
Em março do corrente, o servidor solicitou o ressarcimento parcial dos gastos realizados em anos anteriores com plano de saúde externo para si e para sua dependente. Na oportunidade comprovou a contratação por meio de declaração da operadora de saúde de que o contrato com ela firmado pelo servidor data de 03/03/2018. 
Destaco, desde logo, que, apesar de a contratação ter ocorrido naquele ano, sua comprovação junto ao Tribunal somente se deu em março de 2022.
O pleito inicial foi negado, com a justificativa que o disposto no art. 29 da Portaria-TCU 61/2010 veda pagamentos retroativos dessa natureza. 
Em seguida, o interessado interpôs recurso (peça 1) parcialmente provido pela Segep (peça 8) . O Secretário-Geral de Administração se manifestou de acordo com as conclusões da Secretaria de Gestão de Pessoas (Segep) e autorizou o pagamento dos valores retroativos a partir de março de 2022, referente ao ressarcimento parcial de despesas com plano de saúde externo da dependente, Luíza Rocha de Figueiredo (peça 10) .
O servidor interpôs recurso de reconsideração contra essa decisão (peça 13) , no qual alegou que o art. 29 da Portaria-TCU 61/2010 não alcançaria sua situação e requereu o pagamento retroativo em relação aos últimos anos ou ao exercício de 2021 e meses iniciais do ano em curso, porquanto comprovados esses pagamentos em março de 2022, antes da data-limite prevista no inciso II do art. 27 da citada portaria.
O Secretário-Geral de Administração negou provimento ao apelo, com fundamento nos arts. 24, 25, 27 e 28 do mesmo normativo, segundo os quais o direito a ressarcimento parcial de despesas decorrentes de contratação de plano privado de assistência à saúde de servidor e seus dependentes cadastrados no Cadastro de Assistência à Saúde (Cadas) dá-se a partir da data mais recente entre a do requerimento da inscrição no referido cadastro e a da comprovação da contratação.
Na oportunidade, o Secretário-Geral ainda decidiu que 'o argumento de dificuldade em acompanhar a constante atualização dos normativos deste Tribunal, também não procede, pois o Tribunal disponibiliza todos os seus normativos e atos sejam em publicações diárias, como o Boletim do TCU (BTCU) ; seja em seu sítio na internet, www.tcu.gov.br, como a ferramenta de Pesquisa Integrada do TCU; ou em comunicações institucionais'.
Contra a decisão, o servidor então interpôs o recurso que ora se analisa (peça 20) , submetido à consideração desta Presidência por força do disposto no art. 107 da Lei 8.112/1990 e no art. 57 da Lei 9.784/1999.
Em resumo, o interessado defende que negar o pagamento nos moldes requeridos constitui restrição ao usufruto de direito assegurado pela Constituição Federal, Lei 8.112/1990, Resolução-TCU 231/2009 e pela Portaria-TCU 61/2010.
Nesse sentido, argumenta, mais uma vez, que seu pedido inicial foi indeferido a partir de interpretação equivocada do art. 29 da Portaria-TCU 61/2010. Alega que os pagamentos postulados são possíveis a partir de análise sistêmica da portaria, conforme previsto em seu art. 24, e afirma que o fato gerador do direito ao ressarcimento das despesas com plano de saúde externo é a própria contratação, assinalando não ter estabelecido o referido normativo, em suas versões iniciais, qualquer restrição a pagamentos de despesas realizadas em anos anteriores.
Alega ainda que a Constituição Federal estabelece ser a saúde direito de todos e dever do Estado e registra que a Lei 8.112/1990, ao regulamentar o dispositivo constitucional correspondente, dispõe que a assistência à saúde do servidor será prestada pelo Sistema Único de Saúde (SUS) , pelo órgão ou entidade ao qual o servidor estiver vinculado ou por meio de ressarcimento do valor despendido pelo servidor com planos ou seguros privados.
Feito esse breve histórico, passo a decidir. 
O recorrente tem razão no que se refere à assertiva de que a Constituição Federal garantiu o direito à saúde como dever do Estado (arts. 6º; 7º, inciso IV; 23, inciso II; 30; 194; 196 e seguintes; 227; entre outros) e, igualmente no que diz respeito ao estabelecido no Capítulo III da Lei 8.112/1990 - Da Assistência à Saúde; no entanto, as decisões proferidas no âmbito da Segedam não ferem tal direito.
Segundo a Constituição, o direito à saúde é garantido e prestado pelo Estado de forma direta por meio do SUS. 
Outra forma de o Estado garanti-lo ao cidadão é permitir que gastos com plano ou seguro de saúde privados sejam informados na Declaração de Imposto de Renda anual e abatidos no valor do imposto devido. 
No entanto, deve ser declarado qualquer ressarcimento recebido do Estado em razão de gastos com saúde, pois, caso contrário, o Poder Público estaria arcando em duplicidade com essas despesas: uma vez ao efetuar o reembolso e outra ao deduzir do imposto de renda devido o valor gasto pelo contribuinte.
Para servidores públicos regidos pela Lei 8.112/1990, a norma estabelece que a assistência médica ao servidor e seus familiares pode ocorrer mediante ressarcimento parcial do valor despendido com planos ou seguros privados de assistência à saúde, na forma estabelecida em regulamento (art. 230) .
Esse dispositivo foi regulamentado no TCU pela Resolução-TCU 231/2009 e pela Portaria-TCU 61/2010.
No caso em análise, o servidor pôde abater, nas declarações de imposto de renda referentes aos anos de 2018 a 2021, o total dos gastos com plano de saúde. Dessa forma, como acima destacado, a obrigação constitucional do Estado no que se relaciona à saúde restou devidamente respeitada; o reembolso retroativo desses gastos implicaria bis in idem a favor do servidor, como já demonstrado.
Já o Tribunal não se furtou de cumprir o estabelecido na Lei 8.112/1990, uma vez que promove o ressarcimento parcial dos valores despendidos pelos seus servidores com planos ou seguros de saúde externos, tendo editado regulamentos próprios, em harmonia com os dispositivos constitucionais e legais que tratam do tema.
A Portaria-TCU 61/2010, desde a edição inicial, traz, em seu art. 25, que o direito ao ressarcimento gerará efeitos a partir da data mais recente entre a do requerimento da inscrição no Cadas e a da comprovação da contratação do plano de saúde; assim, não procede a alegação de que o fato gerador do direito é a contratação.
Considerando que o dispositivo acima mencionado já era vigente à época da contratação do plano de saúde pelo servidor, ou seja, março de 2018, sua escolha por comprová-la junto ao TCU quatros anos depois demonstra sua opção de não receber o ressarcimento de valores relativos aos anos anteriores. 
Esclareço que, comprovada a contratação do plano, é factível pagamento retroativo, desde que as despesas sejam demonstradas no prazo estipulado no inciso II do art. 27 da norma. Destaco que essa é a única possibilidade de o ressarcimento retroagir e que essas diretrizes estavam previstas, nesses moldes, desde a edição inicial da Portaria-TCU 61/2010.
Importante destacar, mais uma vez, que o indeferimento da solicitação de reembolso retroativo teve fundamento nos arts. 24, 25, 27 e 28 da Portaria-TCU 61/2010. 
Portanto, não assiste razão ao recorrente no que se refere aos argumentos de que seu pedido inicial foi indeferido a partir de interpretação equivocada do art. 29 da citada portaria e de que esta norma, em suas versões iniciais, não estabelecia qualquer restrição a pagamentos de despesas realizadas em anos anteriores.
Assim, ao contrário do que afirma o recorrente, e pela interpretação sistêmica do normativo desta Corte em comento, a única conclusão possível é a de que os reembolsos lhe são devidos somente a partir data da comprovação junto ao TCU da contratação do plano de saúde, visto que, naquela data, já estava incluído no Cadas.
Por fim, como bem pontuado pelo Secretário-Geral de Administração, o argumento de que haveria dificuldade em acompanhar a edição de normas internas do Tribunal não pode prosperar, pois são divulgadas em boletins internos, cuja pesquisa está fácil e amplamente acessível no portal do TCU. 
Pelo exposto, conheço do presente recurso, para, no mérito, negar-lhe provimento.
	À SEGEDAM, para as providências a seu cargo."
É o relatório.

Não atuou.

ADMINISTRATIVO. PEDIDO DE RESSARCIMENTO DE DESPESAS COM PLANO DE SAÚDE EXTERNO. VEDAÇÃO REGULAMENTAR A PAGAMENTOS RETROATIVOS ANTERIORES À COMPROVAÇÃO DA CONTRATAÇÃO. DENEGAÇÃO DO PLEITO. RECURSO AO PLENÁRIO. NÃO APRESENTAÇÃO DE ELEMENTOS BASTANTES PARA INFIRMAR A DECISÃO RECORRIDA. CONHECIMENTO. NÃO PROVIMENTO.

ADMINISTRATIVO (ADM)

Trata-se de recurso interposto pelo sr. Luiz Carlos Braga de Figueiredo, servidor aposentado deste Tribunal, contra decisão da Presidência que, chancelando o posicionamento uniforme das instâncias competentes da Secretaria-Geral de Administração (Segedam) , indeferiu seu pedido de ressarcimento de despesas havidas com plano de saúde externo no período anterior à comprovação, junto ao Tribunal, da respectiva contratação.
2.	Segundo informam os autos, atendendo solicitação do interessado, formulada em março de 2022, o Tribunal passou a reembolsá-lo, a partir daquele mês, pelos valores despendidos com plano de saúde externo (peça 7) .
3.	No mês seguinte, o inativo requereu o ressarcimento, em caráter retroativo, dos valores pagos à respectiva operadora desde 2013, data de início da contratação (peça 1, p. 2) .
4.	O pedido, desta feita, foi negado, porquanto "vedado o pagamento de retroatividade, conforme art. 29 da Portaria TCU 61/2010" (peça 4, p. 3) .
5.	Diversos recursos foram, então, manejados pelo interessado, todos denegados "com fundamento nos arts. 24, 25, 27 e 28 da Portaria-TCU 61/2010 e no art. 107, § 1º da Lei 8.112/1990 c/c o art. 56 da Lei 9.784/1999".
6.	Ainda inconformado, o sr. Luiz Carlos Braga de Figueiredo apresenta recurso ao Plenário, fundado nos seguintes principais argumentos:
	- "o art. 29, § 1º, inciso I, da Portaria TCU 61/2010 alcança tão somente o pagamento retroativo de ressarcimento parcial das despesas com plano ou seguro saúde nos casos em que as comprovações das despesas forem apresentadas fora do prazo estabelecido no inciso II do caput do art. 27 da Portaria, ou seja, até 31 de maio do ano subsequente" (ênfase do original) ;
	- "o recorrente apresentou, no mês de março próximo passado, os comprovantes de despesas realizadas com a contratação de plano de saúde externo desde o ano de 2013, muito antes, pois, da data estabelecida na norma regulamentar" (ênfase do original) ;
	- o art. 25 da Portaria, por sua vez, "não pode servir de fundamento para a negativa de pagamento de ressarcimento pela contratação de plano de saúde em exercícios anteriores, por constituir direito assegurado na Constituição Federal, na Lei 8.112/1990 e na Resolução TCU 231/2009, normas estas que não contêm qualquer restrição como a que se está a estabelecer indevidamente por via de interpretação dos termos da Portaria TCU 61/2010";
	- "o fato gerador do direito ao ressarcimento das despesas com plano ou seguro saúde externo é a própria contratação deste, e não a apresentação dos comprovantes de despesas ao órgão ou entidade a que pertença o servidor"; e
	- "o Tribunal já autorizou ressarcimento retroativo de despesas médicas com a contratação de plano de saúde externo; trata-se da Resolução TCU 236, de 22/9/2010, que alterou o art. 2º da Resolução TCU 231/2009, para estender aos ocupantes de cargo em comissão a assistência farmacêutica e o ressarcimento parcial de despesas com plano ou seguro saúde, com efeitos retroativos a 1/3/2010, data em que entrou em vigor a sistemática de assistência à saúde dos servidores".
7.	Em conclusão, requer o provimento do recurso para que:
"I - seja autorizado o pagamento das despesas médicas com a contratação de plano de saúde próprio e de seus dependentes, realizada no exercício de 2021 e nos meses de 2022 ainda não pagos, conforme já reconhecido pelo Secretário-Geral de Administração e pela Presidência; e
II - seja reconhecido o direito do recorrente em ter ressarcido as despesas médicas com a contratação de plano de saúde próprio e de seus dependentes, realizadas nos exercícios anteriores a 2021, ordenando-se o respectivo pagamento."
8.	Conheço do recurso.
9.	No mérito, todavia, como demonstrado à saciedade na decisão do eminente Ministro Bruno Dantas, transcrita no relatório antecedente, não há como dar a ele provimento.
10.	De plano, saliento que, diferentemente do que afirma o interessado, nem a Constituição Federal nem a Lei 8.112/1990 garantem aos servidores públicos - com a amplitude ora pleiteada - direito ao ressarcimento de despesas com a contratação de planos ou seguros privados de saúde.
11.	Nos termos dos arts. 196 e 198 da Constituição, o direito à saúde é garantido pelo Estado "mediante políticas sociais e econômicas que visem à redução do risco de doença e de outros agravos e ao acesso universal e igualitário às ações e serviços para sua promoção, proteção e recuperação". As ações e serviços públicos de saúde, propriamente, "integram uma rede regionalizada e hierarquizada e constituem um sistema único", a saber, o Sistema Único de Saúde (SUS) .
12.	No tocante à Lei 8.112/1990, a assistência à saúde, inserida no Plano de Seguridade Social do servidor, é prestada "nos termos e condições definidos em regulamento, observadas as disposições desta Lei" (cf. art. 184, parágrafo único) . Mais especificamente, dispõe o art. 230 do Estatuto (grifei) :
"Art. 230.  A assistência à saúde do servidor, ativo ou inativo, e de sua família compreende assistência médica, hospitalar, odontológica, psicológica e farmacêutica, terá como diretriz básica o implemento de ações preventivas voltadas para a promoção da saúde e será prestada pelo Sistema Único de Saúde - SUS, diretamente pelo órgão ou entidade ao qual estiver vinculado o servidor, ou mediante convênio ou contrato, ou ainda na forma de auxílio, mediante ressarcimento parcial do valor despendido pelo servidor, ativo ou inativo, e seus dependentes ou  pensionistas com planos ou seguros privados de assistência à saúde, na forma estabelecida em regulamento."
13.	Portanto, na letra da Lei, a assistência à saúde mediante ressarcimento de despesas sujeita-se à "forma estabelecida em regulamento".
14.	Pois bem, no caso deste Tribunal, a modalidade é disciplinada pela Resolução 231/2009 e pela Portaria 61/2010. No que aqui interessa, transcrevo seus principais dispositivos (destaques acrescentados) :
Resolução 231/2009
"Art. 1º A assistência à saúde dos servidores, ativos e inativos, de seus dependentes e dos pensionistas civis do Tribunal de Contas da União (TCU) observa o disposto nesta Resolução e tem como diretriz básica o implemento de ações preventivas voltadas à promoção da saúde.
§ 1º A assistência à saúde de que trata esta Resolução compreende assistência médica, odontológica, psicológica, farmacêutica, nutricional e de enfermagem e será prestada nas seguintes modalidades:
[...]
III - ressarcimento parcial de despesas com plano ou seguro de saúde.
............................................................................................................................................
Art. 4º Fica a Presidência do Tribunal autorizada a expedir os atos necessários à regulamentação desta Resolução."
Portaria 61/2010
"Art. 24. Os beneficiários-titulares têm direito ao ressarcimento parcial de despesas decorrentes da contratação de plano privado de assistência à própria saúde e à saúde de seus dependentes cadastrados no CADAS, durante a vigência do plano ou seguro saúde, nas seguintes situações:
I - beneficiários que sejam associados ao PRO-TCU; ou
II - beneficiários que sejam contratantes de plano ou seguro saúde externo.
[...]
Art. 25. O direito ao ressarcimento a que se refere o art. 24 desta Portaria gerará efeitos financeiros a partir da data mais recente entre:
I - a data de requerimento da inscrição do servidor, dependente ou pensionista civil no Cadas; e
II - a data da associação ou da comprovação da contratação de que tratam, respectivamente, os incisos I e II do art. 24 desta Portaria.
............................................................................................................................................
Art. 27. A comprovação das despesas com plano ou seguro saúde se dará por meio de:
I - consignação em folha de pagamento da mensalidade do plano ou seguro saúde, realizada a partir de informações prestadas, conforme o caso, pelo PRO-TCU ou pela operadora conveniada, confirmando a inscrição ou a contratação do beneficiário;
II - apresentação de comprovantes de pagamento das mensalidades, no caso de operadora de plano ou seguro saúde externo não conveniada com o TCU para consignação da mensalidade em folha de pagamento, com as comprovações de um exercício financeiro sendo apresentadas até o dia 31 de maio do ano subseqüente.
[...]
Art. 28. Não serão ressarcidas as despesas com assistência à saúde comprovadas em desacordo com o estabelecido no art. 27.
Art. 29. A ausência de comprovação das despesas com plano ou seguro saúde no prazo estipulado no inciso II do art. 27 desta Portaria, independentemente de notificação pela Administração do TCU, ensejará a suspensão do ressarcimento e a restituição ao Tribunal dos valores ressarcidos e não comprovados.
§ 1º Nos casos de comprovação de despesas com plano ou seguro saúde fora do prazo estipulado no inciso II do art. 27 desta Portaria, ficam vedados: 
I - o pagamento retroativo do ressarcimento parcial da despesa com plano de saúde; e
II - a dispensa da reposição ao erário dos valores indevidamente recebidos.
§ 2º O ressarcimento parcial do plano ou do seguro saúde externo poderá ser restabelecido, a qualquer tempo, a partir de nova solicitação, hipótese em que os efeitos financeiros serão implementados a partir da data de envio da documentação comprobatória ao TCU."
15.	Como se vê, a Resolução 231/2009 traça as linhas gerais da assistência à saúde no âmbito do Tribunal e delega à Presidência da Corte a expedição dos atos necessários a sua regulamentação.
16.	A Portaria 61/2010, por sua vez, ao fazê-lo, é categórica em fixar a gênese dos efeitos financeiros do "direito ao ressarcimento" - no caso dos beneficiários contratantes de planos externos - na data mais recente entre a inscrição no Cadastro de Assistência à Saúde do TCU (Cadas) e a comprovação da contratação (art. 25) .
17.	Ora, o sr. Luiz Carlos Braga de Figueiredo apenas comprovou junto ao TCU a contratação de plano de saúde externo em março de 2022. Logo, esse é o termo inicial dos efeitos financeiros do seu direito.
18.	Note-se que os arts. 27 e 29 da Portaria tratam da comprovação das despesas, para fins de validação de ressarcimentos já efetuados, e não da comprovação da contratação do plano externo, para fins de demarcação do início dos efeitos financeiros do direito ao benefício, como faz o art. 25.
19.	O discrímen se faz necessário por razões de ordem orçamentária e de planejamento.
20.	Assim, por absoluta ausência de previsão legal e regulamentar para atendimento do pleito do inativo, nego provimento ao recurso.
	Diante do exposto, voto no sentido de que este Colegiado adote a deliberação que ora submeto à sua apreciação.
TCU, Sala das Sessões Ministro Luciano Brandão Alves de Souza, em 13 de dezembro de 2022.
BENJAMIN ZYMLER 
Relator